【裁判字號】    94,訴緝,5
【裁判日期】    950418
【裁判案由】    偽造文書
【裁判全文】
臺灣苗栗地方法院刑事判決             94年度訴緝字第5號
公  訴  人  臺灣苗栗地方法院檢察署檢察官
被      告  甲○○
上列被告因偽造文書案件，經檢察官提起公訴（88年度偵字第46
35號），本院判決如下：
    主  文
甲○○連續行使偽造私文書，足以生損害於公眾及他人，處有期
徒刑壹年。
    事  實
一、甲○○前於民國75年間，因過失致死罪，經臺灣臺中地方法
    院判處有期徒刑5 月（嗣經減刑為2 月15日），於77年5 月
    8 日執行完畢；又因犯業務過失致死罪，經臺灣高等法院臺
    南分院判處有期徒刑8 月，於79年12月16日執行完畢（離本
    件起訴行為已逾5年，未構成累犯）。
二、甲○○明知座落苗栗縣西湖鄉○○段1489號地號土地（以下
    簡稱「1489號土地」）係其父古木源所有，並未同意轉讓與
    甲○○，竟於民國85年6 月5 日前某日，趁與其父古木源同
    住之便，取得古木源辦理不動產所有權移轉所需之印鑑證明
    與印章，委由不知情之土地專業代理人（簡稱「土地代書」
    ）楊得志，在「土地贈與同意書」上由楊得志代為署押，並
    在上開「土地贈與同意書」及「土地登記申請書」、「土地
    贈與所有權移轉契約書」等文件上，接續盜蓋古木源之印章
    後，將上開文件一併於85年6 月5 日送件至苗栗縣銅鑼地政
    事務所，表示古木源願將1489號土地贈與甲○○之意思，使
    前開地政事務所承辦之公務員，依法將上開不實事項均登載
    在職務上所掌之公文書，且於同月14日完成1489號土地由古
    木源移轉予甲○○所有之權利變動，足生損害於古木源及地
    政機關辦理土地移轉管理之正確性。至87年1 月5 日前某日
    ，甲○○復承前揭偽造文書之犯意，明知座落西湖鄉○○段
    1488號、1479號地號土地（以下簡稱1488、1479號土地）係
    其母丙○○○所有，亦無授權甲○○處分之意思，竟藉口要
    求其母丙○○○辦理印鑑證明，用以清償借款為由，偕同不
    識字之丙○○○至戶政機關辦理印鑑證明，並於取得印鑑證
    明後，即在丙○○○並不知情亦未同意之情形下，委託不知
    情之土地代書黃清梅，盜用丙○○○之印鑑證明、印章，偽
    造「土地登記申請書」、「土地買賣所有權移轉契約書」等
    文件，表示丙○○○願將1488、1479號土地買賣移轉予案外
    人即甲○○之叔父古木茂（甲○○亦併同將前開已移轉登記
    為自己所有之1489號土地，亦一併賣予古木茂），並於87年
    1 月5 日將前開申請移轉登記之文件送至前開地政事務所，
    使前開地政事務所所屬公務員，亦在不知情之情形下，將上
    開不實事項，均依法登載於職務上所掌之公文書，於同月8
    日完成1489、1488、1479號等共3 筆土地，同時移轉予古木
    茂所有之權利變動登記，足生損害於丙○○○及地政機關辦
    理土地移轉管理之正確性。
二、案經告發人即甲○○之胞弟古召湖（已死亡）告發，由臺灣
    苗栗地方法院檢察署檢察官偵查起訴。
    理  由
壹、證據能力方面：
一、按被告以外之人於審判外之陳述，經當事人於審判程序同意
    作為證據，法院審酌該言詞陳述之情況，認為適當者，亦得
    為證據；又當事人、代理人或辯護人於法院調查證據時，知
    有第159 條第1 項不得為證據之情形，而未於言詞辯論終結
    前聲明異議者，視為有前項之同意，刑事訴訟法第159 條之
    5 第1 項、第2 項定有明文。本案被告對於檢察官提出之證
    據方法，是否具有證據能力，除就其母丙○○○在偵查中之
    證詞認為不可採外，其餘均未爭執（參見本院94年訴緝字第
    5 號審理卷第29頁），則本案被告以外之人於審判外之陳述
    ，除上開丙○○○在偵查中之陳述（其證據能力如下述之說
    明）外，均具有證據能力，合先說明。
二、有關丙○○○偵查中陳述之證據能力：按被告以外之人於偵
    查中向檢察官所為陳述，除顯有不可信之情況者外，得為證
    據，同法第159 條之1 第2 項定有明文。是偵查中對被告以
    外之人（包括被害人）所為之偵查筆錄，性質上固屬傳聞證
    據。惟現階段刑事訴訟法規定檢察官代表國家偵查犯罪、實
    施公訴，依法其有訊問被告、證人及鑑定人之權，而實務運
    作時，檢察官偵查中向被告以外之人所取得之陳述，原則上
    均能遵守法律規定，不致違法取供，其可信度極高，職是，
    除反對該項供述得具有證據能力之一方，已釋明「顯有不可
    信之情況」之理由外，不宜以該證人未能於審判中接受他造
    之反對詰問為由，即遽指該證人於偵查中之陳述不具證據能
    力。又被告以外之人於審判外向法官所為之陳述，得為證據
    ，刑事訴訟法第159 條之1 第1 項亦有明文。立法理由係認
    被告以外之人（包括被害人）之陳述係在法官面前為之，因
    其任意陳述之信用性已受確定保障之情況下所為，自得作為
    證據。不問係其他刑事案件之羈押訊問期日、勘驗期日、準
    備程序期日、審理期日或民事事件、行政訴訟程序，凡係在
    普通法院法官（軍事法官、外國法官不與之）面前所為之陳
    述，均具有證據能力。本件被告雖就被害人丙○○○在偵查
    中之陳述有所爭執，然並未釋明何以該部分在檢察官面前所
    為證詞，有何「顯有不可信之情況」，其爭執即已無可採。
    次查，被告於準備程序中雖聲請傳喚證人丙○○○到庭為證
    ，惟因丙○○○年老多病，且住在基隆又有尿失禁之情形，
    難耐長途跋涉，確有不能到庭之正當理由致未能到庭，業據
    丙○○○於95年3 月15日來函陳明，嗣經本院詢諸被告後，
    被告亦表示自動捨棄對該證人之傳喚，而記明於本院審理筆
    錄，有該筆錄在卷可查。本院既因被告之捨棄傳喚及證人上
    開事由，無從取得該證人於本院審理中之陳述，惟鑑於該證
    人除在偵查中之陳述外，於本院受命法官在90年9 月21日之
    法院調查中，亦曾為相同之陳述，因認被告所爭執之證據能
    力部分（即被害人丙○○○在偵查中之陳述），並無何「顯
    有不可信之情況」，且依前開渠在本院調查時所為之相同證
    述，可以證明該陳述「顯然可信」，從而，該被害人丙○○○在偵查中所為之供述，亦有證據能力，特此敘明。
貳、實體方面：
一、訊據被告甲○○對於曾委由不知情之土地代書楊得志、黃清
    梅2 人，分別將1489號、1488號、1479號地號土地，先後以
    贈與、買賣等方式，分別移轉登記予自己或逕於取得印鑑證
    明後，併同移轉登記予買受人古木茂等事實均坦承不諱，惟
    矢口否認有偽造文書之不法犯意，辯稱：伊獨自扶養老父古
    木泉，故家中積欠伊扶養費用及醫療老父疾病之金錢約新台
    幣（下同）300 萬元。伊父有答應將土地過戶予伊，用以抵
    償家中積欠債務；伊亦曾與兄弟古召南、古召湖等人一同見
    渠母丙○○○，告知家中積欠債務，經丙○○○同意出賣土
    地。故伊有經父母及兄弟姊妹同意出賣財產，以上情節亦有
    親屬、鄰居庚○○、己○○、乙○○等人可以為證云云。
二、惟查：
（一）被告確於85年間，將原為其父古木泉所有之1489號土地先
      以贈與之方式移轉予自己；嗣將上開1489號、1488、1479
      號（該2 筆土地原為其母丙○○○名下）等共3 筆土地，
      於87年間取得丙○○○之印鑑證明後，同時出賣予古木茂
      所有，並取得1025萬元1 節，業據被告供認屬實，並經證
      人即買受人古木茂在偵查中證述無訛，復有土地登記謄本
      3 紙附卷可稽。而上開土地之移轉登記，均係由被告單獨
      持相關之印鑑證明至土地代書事務所，表示已經原所有權
      人（即被告之父母）同意，然被告之父母自始均未出面等
      情，亦經土地代書楊得志、黃清梅2 人在偵查、審理中分
      別證述明確。又土地代書楊得志係因被告為原土地所有權
      人古木泉之子，遂誤以為確經所有權人同意，始為被告代
      為申辦土地移轉手續，並由楊得志親筆代書1489號土地之
      「贈與同意書」，且在該同意書上由楊得志代簽「古木泉
      」之署押，並在各相關申請書表（如：「土地登記申請書
      」、「土地買賣所有權移轉契約書」）上蓋印等情，亦經
      證人楊得志在偵查、審理中供證無訛。
（二）至於被告先後於85年至87年間，未經所有權人即其父母同
      意，擅持所有權人印鑑證明辦理土地過戶事宜，業據被告
      之弟古召湖（即告發人）於88年7 月24日檢察官偵查中指
      訴歷歷（參見88年他字第498 號卷第6 頁），復據證人即
      被告之姐丁○○在本院90年9 月21日調查時證稱：「甲○○沒有經過我母親的同意，而是用騙的方式，將1488、14
      79號土地買賣移轉。（我們兄弟）最大的是古召南、再來
      是戊○○、古召北、丁○○下來才是甲○○，古召東、古
      召湖是最小的。古召南是因九二一房子倒塌以後，小弟（
      指古召南）又死亡，很傷心，所以於一年多前之89年5 月
      病死。戊○○現在基隆，有嚴重的肝病。古召北在31 歲
      當船員，於民國64年左右，死於溺斃。古召東在8 歲時死
      亡。古召湖是2 年前（88年10月左右）服毒自殺死亡。我
      認為古召湖的死亡，應該是自殺。甲○○從以前就強調，
      財產都是他的，所有的兄弟姐妹都沒權利，我們對他也無
      可奈何。…甲○○常會說謊騙我父親，所以我父親不太理
      他，因為現在我父親是甲○○在照顧，所以甲○○認為如
      果祖產變買之後，每個兄弟都應該把他之前照顧父親5、6
      年的錢給他，平均每個月要收5 、6 萬。所以他認為財產
      都是他的。…甲○○之前開拖車，有出過事，而且脾氣很
      暴噪，大家都很怕他。被起訴之後，甲○○亦有放話，叫
      我不要管這件事，否則以後會找我麻煩」等語（參見本院
      90年訴字第191 號卷）。嗣於審理中又證稱：「我爸爸還
      沒有被甲○○帶去木柵家裡時，是由我在西湖照顧，後來
      我爸爸在西湖跟我說他確實有跟被告去辦印鑑證明。被告
      有帶我爸爸去小吃店喝酒，事後印鑑證明都不見了。是我
      爸爸親口跟我說是被告做的。我爸爸說是被告騙走他的證
      件，從來沒有同意土地要讓他賣。…被告都是用騙的，我
      有勸他要土地要用溝通的。…我希望法院定他的罪」等語
      （參見本院94年訴緝字第5 號卷），與告發人古召湖在告
      發時之陳述相符。
（三）被告雖辯稱，出賣土地均有經父母同意，並聲請傳喚證人
      庚○○、己○○、乙○○等3 人為證。然查，證人庚○○
      、己○○均證稱：對被告辦理土地過戶之事，並不知情亦
      未參與，被告亦從未與他談過土地的任何事等語。證人乙○○則證稱；被告賣土地前，確實沒有經過兄弟姊妹的同
      意；但買賣行為完畢後，是有召開協調會沒錯。因為被告
      賣了土地之後，兄弟姊妹已經知道，就來問證人要如何處
      理。當時被告有2 個兄弟已經死了，還有2 個兄弟（指古
      召南、古召湖）活著，其中的大哥當時曾來找伊，問伊要
      如何處理財產的事。甲○○的兄弟姊妹事前是否知道被告
      把土地賣掉，伊不了解，但古召南、古召湖確有提過土地
      突然被甲○○賣掉，他們事先並不知道等語。是上開被告
      聲請傳喚之證人，均未能就被告並未徵得父母及兄弟姐妹
      之同意，即擅將土地賣掉1 節，為任何有利之證明，反足
      以證明被告在事前確未經被告父母與兄弟姐妹之同意無誤
      。
（四）末查，被告雖堅稱曾取得父母古木源、丙○○○之同意云
      云。然查，被害人（即被告之父）古木源於88年9 月3日
      之檢察官偵查中，即曾供陳：不知道土地已遭被告售予古
      木茂，亦沒有把3 筆土地交付被告出售之意思，是事後聽
      古木茂說土地已被他買走了，為此還有罵買主古木茂等語
      。又於同日供稱：生病的醫藥費固是甲○○支付的，但並
      沒有欠甲○○錢等語（以上參見88年度他字第495 號卷第
      49頁）。被害人（即被告之母）丙○○○亦在偵查中供稱
      ：「沒有同意把土地賣給古木茂。甲○○當時是用車子載
      她去戶政事務所。當時有問他要做什麼，但甲○○不肯告
      訴她。問辦理印鑑證明的人也都說不知道」等語。甚至供
      稱：「甲○○說辦理印鑑證明要去銀行借錢。我又不識字
      ，他就捉著我的手寫字，我不知道他要借錢，我不認識字
      ，我什麼都不懂。我問他做什麼，他就說你只管寫就好。
      而且他一直捉著我的手寫：：我不知道他把土地賣掉。我
      從42歲被我先生趕出來，自己做洗碗工打零工，養活自己
      ，兒子都沒來見我一面。：：我沒有欠甲○○錢，也沒有
      拿過他一分錢。：：土地還沒有賣出去時，常來騷擾我，
      還曾經拿子彈來威脅我，如果我不從，他就要傷害我。」
      等語（參見88年偵字第4635號卷第93頁）。按古木源、丙○○○分別為被告之親生父母，亦為本件被告犯罪之直接
      被害人。然依該2 人在檢察官、法官之先後審理中，均親
      口證述，該3 筆土地確實是被告擅自出賣處理，並未經彼
      2 人之同意，均指證明確。被告所辯已徵得父母同意云云
      ，顯非可採。
（五）第查，前開被害人之證詞，固多為檢察官偵查中所為之陳
      述，未經被告之詰問程序。然查，被害人古木源係於92年
      間已死亡，於本院言詞審理中，本即無從再予傳喚，依刑
      事訴訟法第159 條之3 第1 款有關傳聞法則之例外規定，
      該部分在檢察官面前所為之證述，即當然有證據能力（況
      如前所述，被告對此並無爭執）。而被害人丙○○○，除
      上開在檢察官訊問時所為之供詞外，在本院初期之90年9
      月21日法官調查中，亦曾供稱：「（問：甲○○有無經過
      你的同意將土地移轉？）答：沒有經過我的同意，而是用
      騙的方式。」）等語，亦有該訊問筆錄附卷可稽（參見本
      院90年訴字第191 號卷第15頁）。上開被害人丙○○○於
      90年9 月21日在本院受命法官調查中所為之陳述，雖因當
      時修正後之刑事訴訟法尚未施行，故未經詰問程序，然依
      刑事訴訟法施行法第7 條之3 之規定，該部分之證人在法
      官開庭時所為之陳述，依法亦仍有證據能力，自得為本院
      審判之基礎，均附此敘明。
（六）綜合上述，被告雖辯稱：係經父母及兄弟姊妹同意始出賣
      財產云云，然其聲請傳喚之證人庚○○、己○○、乙○○
      等3 人，均經到庭陳述，惟並未能為被告任何有利之證明
      ，反依上開證人之證詞，益可證明被告之處置家產，並未
      事先徵得父母之同意。而被告係利用其父古木源年老生病
      ；其母丙○○○又年老不識字等弱點，而趁機取得印鑑證
      明後擅自將土地辦理移轉出賣等情，均據告發人古召湖指
      訴明確，復經證人丁○○證述無訛。被告自己之親生父母
      古木泉、丙○○○在檢察官偵查時及法官審理中，並無他
      人之不法意思左右情形下，依自己之自由意思所陳述各節
      ，亦均證明被告確有檢察官所指訴之犯行，是證被告所辯
      洵無可採，被告確有行使偽造私文書之犯行，事證明確，
      洵堪認定。
三、核被告所為，係犯刑法第216 條、第210 條之行使偽造私文
    書、第214 條使公務員登載不實罪。被告利用無犯罪故意之
    土地專業代理人，為行使偽造文書、使公務員登載不實等犯
    罪行為，為間接正犯。被告以一使公務員登載不實之犯意，
    接續盜用印章數次、並製成數偽造私文書，係以一犯意就同
    一事件所為多次接續盜用印章與偽造文書之行為，為接續犯
    ，應只論以1 罪。所犯多次盜用印章行為為其後之偽造私文
    書之前階行為；而偽造私文書之輕度行為，又為嗣後行使偽
    造私文書之重度行為所吸收，均不另論罪。又被告之行使偽
    造私文書與使公務員登載不實之二行為間，有方法、目的之
    牽連關係，應依刑法第55條後段規定，從一重之行使偽造私
    文書罪處斷。被告多次所犯行使偽造私文書罪，時間緊接、
    所犯構成要件相同，顯係基於概括犯意為之，為連續犯，應
    依刑法第56條之規定，以1 罪論並加重其刑。爰審酌被告甲○○為被害人古木源、丙○○○之親生子，且確曾在古木源
    生前照顧扶養父親多年，不無苦勞。惟其基於一己之私心與
    貪念，罔顧父母對子女本係一視同仁之親情及兄弟姐妹對父
    母所遺留之祖產，均應平均分配之相關民法規定，竟將孝養
    父母之天職，視為父母及兄弟姐妹對自己之債務，自行認定
    其債權額，且利用父母不能亦不知抗拒之情形，巧立名目，
    於取得印鑑證明後，擅自巧取豪奪，將父母名下之財產，擅
    自售予他人而取得利益。復於父母及兄弟姐妹發現後，仍不
    知悛悔，在調查、審理中矢口否認犯行，並無後悔之意等一
    切情狀，量處如主文所示之刑，以資懲儆。至於被告盜用印
    章製成之印文及偽造之私文書等，既未扣案，且仍保存於苗
    栗縣銅鑼地政事務所，已成為公文書之一部，爰不宣告沒收
    。
據上論斷，應依刑事訴訟法第299 條第1 項前段，刑法第56條、
第216 條、第210 條、第214 條、第55條、罰金罰鍰提高標準條
例第1 條前段，判決如主文。
本案經檢察官戴瑞麒到庭執行職務。
中    華    民    國    95    年    4     月    18    日
                  刑事第二庭審判長  法  官  林燦都
                                    法  官  吳炳桂
                                    法  官  楊台清
以上正本證明與原本無異。
如不服本判決，應於判決送達後10日內向本院提出上訴狀（應抄
附繕本）。告發人或被害人如對於本判決不服者，應具備理由請
求檢察官上訴，其上訴期間之計算係以檢察官收受判決正本之日
期為準。
                                    書記官  劉千瑄
中    華    民    國    95    年    4     月    18    日
附錄論罪科刑法條：
中華民國刑法第216條：
行使第 210 條至第 215 條之文書者，依偽造、變造文書或登載
不實事項或使登載不實事項之規定處斷。
中華民國刑法第210條：
偽造、變造私文書，足以生損害於公眾或他人者，處 5 年以下有
期徒刑。
中華民國刑法第214條：
明知為不實之事項，而使公務員登載於職務上所掌之公文書，足
以生損害於公眾或他人者，處3 年以下有期徒刑、拘役或500 元
以下罰金。


司法院資訊處製作；財團法人民間司法改革基金會備份。
